【裁判字號】    97,台上,1991
【裁判日期】    970515
【裁判案由】    違反毒品危害防制條例
【裁判全文】
最高法院刑事判決            九十七年度台上字第一九九一號
上  訴  人  台灣高等法院花蓮分院檢察署檢察官
被      告  甲○○
上  訴  人  乙○○
                    （
            丙○○
上列上訴人等因被告等違反毒品危害防制條例案件，不服台灣高
等法院花蓮分院中華民國九十七年一月二十八日第二審更審判決
（九十六年度上重更(三)字第一二號，起訴案號：台灣台東地方法
院檢察署九十三年度偵字第一五一二號），提起上訴，本院判決
如下：
    主  文
原判決撤銷，發回台灣高等法院花蓮分院。
    理  由
原判決認定上訴人丙○○、乙○○及被告甲○○有如原判決事實
欄所載之犯行，因而撤銷第一審關於乙○○部分及丙○○販賣第
一級毒品暨甲○○幫助販賣第一級毒品部分之科刑判決，改判論
處丙○○、乙○○、甲○○共同連續販賣第一級毒品罪刑（丙○
○、乙○○均處無期徒刑，褫奪公權終身；甲○○處有期徒刑十
二年，褫奪公權五年）；固非無見。
惟查：（一）有罪判決書應分別記載犯罪事實及理由，而事實一
欄為判斷其適用法令當否之準據，法院應將依職權認定與論罪科
刑有關之事實翔實記載，然後於理由內逐一說明其憑以認定之證
據，使事實認定與理由說明互相適合，方為合法；倘事實認定與
理由說明不相一致，按諸刑事訴訟法第三百七十九條第十四款之
規定，均屬判決理由矛盾，當然為違背法令。原判決於事實欄一
之(一)、(二)：認定丙○○與乙○○及綽號「阿相」之趙坤相，於民
國九十三年一月間，基於共同走私並以之為業及販賣海洛因之犯
意連絡，由趙坤相在泰國將四十四塊海洛因磚藏放在貨櫃內，交
由貨輪自泰國私運至台灣，於九十三年一月二十一日運抵高雄港
。由丙○○冒用「彭泉富」名義辦理委託報關手續並將之託運至
丙○○在台東縣卑南鄉○○村○○○街八十六巷三十二號住處等
情；於事實欄一之(三)認定：丙○○取得上開毒品之後，等待趙坤
相指示，另與其弟甲○○取得參與運送及交付毒品之犯意連絡；
於乙○○依照趙坤相指示自泰國抵台至台東會合洽談，並以電話
與趙坤相聯繫，確定將其中四十塊海洛因磚交給趙坤相所指定住
在台北縣三重市某人，收款由乙○○轉匯給趙坤相，其餘四塊海
洛因磚則由丙○○自行出售；丙○○隨於同月下旬某日駕車搭載
乙○○，攜帶海洛因磚，抵達台北縣三重市與甲○○會合，再與
趙坤相連繫後，三人依趙坤相之指示將海洛因磚（四十塊）運送
並交付該不詳姓名者，款項則由該不詳姓名者逕與趙坤相處理；
乙○○三人隨即再往彰化縣花壇鄉，將剩餘之海洛因磚四塊，以
每塊新台幣（下同）八十萬元的價格出售給綽號「雞哥」之不詳
姓名成年人，丙○○共收取三百二十萬元，但因其中夾雜假鈔，
實際所得僅二百七十七萬元等情；於事實欄一之(四)另認定：丙○
○基於為自己隱匿重大犯罪所得之故意，先後於同年二月三日、
十八日及二月四日，委其不知情之配偶林鈺珍將四十萬元、一百
九十七萬元及四十萬元，分別存入為販毒而開設之林鈺珍在國泰
世華聯合商業銀行台東分行及合作金庫銀行台東分行帳戶內；又
於事實欄一之(五)載稱：乙○○於取得上開販毒所得之二百四十萬
元後，亦為隱匿重大犯罪所得，於同年二月十二日前往台灣中小
企業銀行南崁分行及第一商業銀行中壢分行，將上述二百四十萬
元之販毒所得兌換為兩筆各一百五十萬泰銖後，分別匯出，以交
付販毒所得予「阿相」等情。然原判決就丙○○、乙○○與趙坤
相等販賣上開四十塊海洛因磚之實際所得究竟若干？未於事實欄
明白認定並記載，致其宣告沒收之金額失所憑據；且就販賣四十
塊海洛因磚之款項，究係由乙○○收取並匯給趙坤相？抑由住三
重市之不詳姓名男子直接與趙坤相計算？倘本次販賣所得，其中
一部分（即販賣四十塊海洛因磚）由買主即該不詳姓名之男子與
趙坤相計算，另一部分（即販賣四塊海洛因磚）之實際所得二百
七十七萬元已存入林鈺珍帳戶內，則原判決事實欄一之(五)又認定
乙○○另匯予趙坤相之二百四十萬係屬本次販賣四十四塊海洛因
磚之所得，其前後事實認定即有矛盾，且原判決就此部分之販賣
所得究竟若干？事實認定未臻明確，致本院無從就原判決適用法
律當否為判斷，自屬違誤。（二）有罪判決書應記載犯罪事實，
刑事訴訟法第三百零八條定有明文。此所稱之犯罪事實，凡於適
用法令有關之事項，均須詳為記載，始足為適用法律之基礎。又
毒品危害防制條例第十九條第一項規定，犯第四條至第九條、第
十二條、第十三條或第十四條第一項、第二項之罪者，其因犯罪
所得之財物，均沒收之，如全部或一部不能沒收時，追徵其價額
或以其財產抵償之。該條之規定係採義務沒收主義，法院並無斟
酌之餘地。是審理事實之法院，就被告販賣毒品之次數及所得，
自應詳加調查、明白審認，並在事實欄明確記載，以明刑罰權之
範圍，否則即難認為適法。原判決事實欄一之(六)認定：九十三年
四月中旬，丙○○、乙○○、趙坤相承前之販賣毒品、私運毒品
進口至台灣之概括犯意，自泰國將每條重約二百公克之海洛因共
計三百七十二條私運至基隆港進口，並運至丙○○上開在台東縣
之住處；丙○○取得毒品後仍待趙坤相指示，嗣經雙方協議後，
仍由乙○○到台東與丙○○會合後，在四月某日由丙○○將其中
一百六十條海洛因，運至同縣台東市○○路你會紅KTV 店前交付
予趙坤相所指定之綽號「阿財」之成年人，再將其中四十條海洛
因，運至同縣三仙台某處交付予趙坤相指定之不詳姓名成年人，
並將所得款項交予乙○○；乙○○即於同年五月四日出境，將所
得之販毒款項交予趙坤相後，於同年五月十四日入境返台；又於
同年五月十五日由乙○○將另外四十條海洛因運送至高雄市霖園
飯店（現名寒軒飯店）前交付趙坤相所指定不詳姓名之「林先生
」；其餘一百三十二條海洛因則由丙○○自行負責販賣，從中收
取販售所得當作報酬；丙○○乃與乙○○攜帶其中九十條海洛因
，抵台中與甲○○會合，由甲○○駕車尾隨運送毒品，而先後將
海洛因運至台東三仙台、桃園、宜蘭、台中及台北等地（販售）
。丙○○共計販賣九十條海洛因予不詳姓名之特定多人牟利，總
計賣得價金二千八百萬元，惟僅收得「約二千五百萬元」，其餘
價金尚未收取，剩餘四十二條海洛因，則於同年六月三十日為調
查人員查扣而未出售等情。原判決上開事實就乙○○與趙坤相共
同販賣一百六十條海洛因予「阿財」、在台東縣三仙台及高雄市
霖園飯店各販賣四十條海洛因予不詳姓名者，該三筆交易究竟所
得若干？未在事實欄內明白認定並記載；又就丙○○販賣其中九
十條海洛因部分，認係收得「約二千五百萬元」，則其販賣確實
所得究竟若干？即有疑問，原判決此部分之事實記載不明，致其
宣告沒收之金額均失所依據。又原判決就此部分販賣所得之計算
，理由說明係以海洛因每條四十萬元計算（見原判決正本第二十
三頁）；但未說明上開計算之依據為何？亦有理由不備之違法。
（三）一行為而同時觸犯運輸第一級毒品罪及私運管制物品進口
罪，為想像競合，應依刑法第五十五條規定從一重之運輸第一級
毒品罪處斷。倘其私運毒品進口之目的係在販賣毒品，所犯運輸
第一級毒品、販賣第一級毒品有方法、目的之牽連關係，其行為
在九十五年七月一日刑法第五十五條修正刪除牽連犯之規定施行
前，即應依修正前刑法第五十五條牽連犯規定，從較重之販賣第
一級毒品罪處斷。原判決就乙○○本件意圖販賣營利而共同私運
及運輸第一級毒品進口並予販賣部分，理由說明乙○○本件所為
係犯毒品危害防制條例第四條第一項之運輸、販賣第一級毒品罪
、九十五年五月三十日修正前懲治走私條例第二條第二項以私運
管制物品進口常業罪、洗錢防制法第九條第一項之洗錢罪、刑法
第二百十六條、第二百十條之行使偽造文書等罪（見原判決正本
第十八頁）；又說明乙○○所犯運輸毒品及販賣毒品罪，有牽連
關係（見原判決正本第十九頁）；並謂「乙○○所犯上開數罪間
，係由丙○○先以行使偽造私文書的方法報關領取貨物以便私運
管制物品進口，再運輸毒品，最終達到販賣毒品，且將所得款項
予以隱匿之結果，所犯上開各罪間有方法結果之牽連關係，應從
一重之連續販賣第一級毒品罪處斷」等語（見原判決正本第二十
一頁至第二十二頁）。就乙○○所犯私運管制物品進口常業罪及
運輸毒品兩罪間之法律關係如何，未予說明，有理由不備及判決
不適用法則之違法。（四）刑法第六十四條第二項、第六十五條
第二項，均於九十四年二月二日修正公布，九十五年七月一日施
行，第六十四條第二項修正前為「死刑減輕者，為無期徒刑，或
為十五年以下十二年以上有期徒刑」；修正後為「死刑減輕者，
為無期徒刑」；第六十五條第二項修正前為「無期徒刑減輕者，
為七年以上有期徒刑」，修正後為「無期徒刑減輕者，為二十年
以下十五年以上有期徒刑」；修正後之規定，顯已較甲○○行為
時法為重。原判決就甲○○部分，依牽連犯關係，從一重論處甲
○○毒品危害防制條例第四條第一項之販賣第一級毒品罪，並適
用刑法第五十九條酌減其法定刑，量處有期徒刑十二年。惟該罪
之法定刑中之生命刑及自由刑部分，甲○○行為後法律已有修正
，原判決未為新舊法之比較適用，亦有可議。（五）毒品危害防
制條例第十九條第一項前段規定，犯該條例第四條至第九條、第
十二條、第十三條或第十四條第一項、第二項之罪者，其供犯罪
所用之財物，均沒收之；係採義務沒收主義。惟該條文並未特別
規定「不問屬於犯人與否，沒收之」，是其供犯罪所用之財物，
仍應依刑法第三十八條第三項前段規定之精神，以屬於犯罪行為
人所有者為限，始予以沒收。原判決主文宣告沒收原判決附表所
列之物（編號一至九），理由說明：「如（原判決）附表所示之
報關資料、行動電話與貨款簽收簿等物品，分別係丙○○、乙○
○所有供販毒聯絡所用或匯款販毒所得之物，均應依毒品危害防
制條例第十九條第一項規定宣告沒收」等語（見原判決正本第二
十三頁理由3.）。惟原判決附表編號七之行動電話一具及編號八
之匯款收據一張，依該附表所載，其所有人為曹子雲，依原判決
認定之事實，曹子雲並未與丙○○、乙○○、甲○○共同犯本件
販賣第一級毒品罪（僅共同犯洗錢罪，見原判決正本第二十一頁
）。則原判決遽將上開屬曹子雲所有之物，在丙○○、乙○○、
甲○○販賣毒品罪名項下宣告沒收，有適用法則不當之違誤。以
上或為上訴意旨所指摘，或為本院得依職權調查之事項，應認原
判決仍有撤銷發回更審之原因。
據上論結，應依刑事訴訟法第三百九十七條、第四百零一條，判
決如主文。
中    華    民    國  九十七  年    五    月   十五   日
                      最高法院刑事第九庭
                          審判長法官  林  永  茂
                                法官  吳  昆  仁
                                法官  蘇  振  堂
                                法官  蕭  仰  歸
                                法官  何  菁  莪
      本件正本證明與原本無異
                                      書  記  官
中    華    民    國  九十七  年    五    月   十九   日
                                                 H


司法院資訊處製作；財團法人民間司法改革基金會備份。
